【裁判字號】    87,重訴,320
【裁判日期】    901206
【裁判案由】    分割共有物
【裁判全文】
臺灣臺中地方法院民事判決  八十七年度重訴字第三二○號
    原      告  子○○
    被      告  卯○○
                林祺漢
                癸○○
                乙○○
                庚○○
                辰○○
                亥○○
                酉○○
                戌○○
                丁○○
                天○○
                地○○
    訴訟代理人  申○○
    被     告   壬○○○
                丙○○
    訴訟代理人  午○○
                寅○○
                巳○○
                辛○○
                未○○
                戊○○
                己○○
                丑○○
右當事人間請求分割共有物事件，本院判決如左：
    主    文
附表編號七號至十四號所示之土地所有權人共有坐落台中縣大甲鎮○○段壹零零陸地
號土地准予分割，其分割方法即附圖一所示，編號Ａ部分面積零點零零伍柒公頃分歸
被告辰○○、未○○共有，應有部分各一百七十八分之九十、一百七十八分之八十八
；編號Ｂ部分，面積零點零零貳參公頃，分歸被告癸○○、乙○○共有，應有部分各
二分之一；編號Ｃ部分，面積零點零零貳參公頃，分歸被告卯○○所有；編號Ｄ部分
，面積零點零零零玖公頃，分歸被告庚○○所有；編號Ｅ１部分，面積零點零零貳公
頃，分歸被告午○○所有；編號Ｅ２部分，面積零點零零零貳公頃，分歸被告丙○○
所有；編號Ｅ３部分，面積零點零零零貳公頃，分歸被告壬○○○所有；編號Ｆ部分
，面積零點零零零陸公頃，分歸被告寅○○、巳○○所有，應有部分各二分之一；編
號Ｇ部分，面積零點零零肆貳公頃，分歸被告亥○○、申○○、酉○○、戌○○、丁○○、天○○、地○○、甲○○共有，應有部分之比例各為五千九百一十分之七百五
十、五千九百一十分之一千八百三十、五千九百一十分之七百五十、五千九百一十分
之七百五十、五千九百一十分之三百七十五、五千九百一十分之三百七十五、五千九
百一十分之一千零八十；編號Ｈ部分面積零點零零陸肆公頃，分歸原告子○○所有。
附表編號一至六號所示之土地所有權人所共有坐落台中縣大甲鎮○○段壹零零柒地號
土地准予分割，其分割方法如附圖二所示，編號Ａ部分面積共計零點零參壹參公頃分
歸被告未○○、亥○○、申○○、酉○○、戌○○、丁○○、天○○、地○○及原告
子○○共有，應有部分之比例各為九百五十八分之一二二、九百五十八分之三十、九
百五十八分之六十二、九百五十八分之三十、九百五十八分之三十、九百五十八分之
三十、九百五十八分之十五、九百五十八分之十五、九百五十八分之六百二十四；編
號Ｂ部分，面積零點零零貳玖公頃分歸被告戊○○所有；編號Ｃ部分，面積零點零零
零伍玖公頃，分歸被告寅○○、巳○○共有，其應有部分各二分之一；編號Ｄ部分，
面積零點零零伍玖公頃，分歸被告午○○、丙○○、壬○○○所有，其應有部分比例
各三分之一；編號Ｅ部分，面積零點零零陸參公頃，分歸被告己○○、丑○○共有，
應有部分各為二分之一；編號Ｆ部分，面積零點零貳陸貳公頃，分歸被告辛○○所有
。
訴訟費用由兩造按前開貳筆土地合計之面積所占應有部分之比例負擔，其負擔方式如
附表。
    事    實
甲、原告方面：
  一、聲明：如主文第一項、第二項所示。
  二、陳述：
    （一）如聲明所示一○○六地號土地，面積○‧○二三○公頃，為原告子○○與
          辰○○、未○○、癸○○、乙○○、庚○○、亥○○、申○○、戌○○、
          丁○○、天○○、地○○、林祺漢、卯○○、壬○○○、午○○、丙○○
          、寅○○、巳○○所共有，其應有部分如附表所示；如聲明所示一○○七
          地號土地，面積○‧○七八五公頃，為原告子○○與辛○○、己○○、郭
          幸義、壬○○○、午○○、丙○○、未○○、寅○○、巳○○、戊○○、
          亥○○、申○○、酉○○、戌○○、丁○○、天○○、地○○所共有，其
          應有部分如附表所示。
    （二）上開一○○六地號與一○○七地號二筆土地，並無不能分割之原因，而共
          有人眾多，部分共有人不同意協議分割，為此提起本件訴訟。
    （三）系爭二筆土地處於都市計畫內之住宅區，且二筆土地相鄰，雖二筆土地共
          有人非完全相同，但大部分共有人相同，且為期使用及經濟利益能達最佳
          效益，故二筆土地應分別分割。又土地過度細分有失經濟效益，是基於對
          全體共有人之公平利益，聲明分割方法如上所示。
  三、證據：提出地圖謄本一件、共有物分配明細表一件、地價證明書一紙、土地登
            記簿謄本二件。
乙、被告方面：
  一、被告卯○○、癸○○未於言詞辯論期日到場，亦未提出準備書狀作何聲明或陳
      述。
  二、被告辰○○、亥○○、酉○○、戌○○、丁○○、天○○、地○○、申○○、
      壬○○○、午○○、丙○○、巳○○、寅○○、辛○○、未○○、酉○○、甲○○、戊○○、己○○、丑○○、乙○○、癸○○部分：
    （一）聲明：除庚○○、戊○○、午○○、壬○○○、丙○○、己○○、丑○○
          外均同意原告之分割方案，並就各附圖一、二所示保持共有之人，均同意
          保持共有；被告庚○○主張之分割方案如附圖三；被告戊○○主張之分割
          方案如附圖四；午○○、丙○○、壬○○○主張之分割方案如附圖五；被
          朱己○○、丑○○提出之分割方案如附圖六。
    （二）陳述：
          １、被告庚○○部分：
              被告欲保分割在路邊，提出分割方案如附圖三乙案。
          ２、被告戊○○部分：
              原告所提分割方案，分割後每人所分得之土地縱深過長，且未○○、
              申○○所分得部分有侵占到戊○○所有土地，另提出新分割方案如附
              圖四。
          ２、被告午○○、丙○○、壬○○○部分：
              原告所提分割方案，分割後每人所分得之土地縱深過長，不能有效利
              用，擬另提出分割方案如附圖五。
          ３、被告丑○○、己○○部分：
              原告所提方案兩造立於不平等地位，縱深過長後續整合不易，不符經
              濟效益，附圖六所示之方案，最有經濟效用、整合容易。
丙、本院依職權囑託台中縣大甲地政事務所會同測量後制作複丈成果圖。
    理    由
一、本件被告卯○○、林祺漢、癸○○、乙○○、庚○○、辰○○、寅○○、巳○○
    、辛○○、未○○，未於最後言詞辯論期日到場，核無民事訴訟法第三百八十六
    條各款所列情形，爰依原告之聲請，由其一造辯論而為判決。
二、本件原告主張座落台中縣雁門段一○○六地號土地（以下簡稱系爭一００六號土
    地），面積○‧○二三○公頃，為其與子○○與辰○○、未○○、癸○○、乙○○、庚○○、亥○○、申○○、戌○○、丁○○、天○○、地○○、林祺漢、卯
    ○○、壬○○○、午○○、丙○○、寅○○、巳○○所共有，其應有部分如附表
    所示；同段一○○七地號土地（以下簡稱系爭一００七號土地），面積○‧○七
    八五公頃，為原告子○○與辛○○、己○○、丑○○、壬○○○、午○○、丙○○、未○○、寅○○、巳○○、戊○○、亥○○、申○○、酉○○、戌○○、丁○○、天○○、地○○所共有，其應有部分亦如附表所示，上開一○○六地號與
    一○○七地號二筆土地，並無不能分割之原因，而共有人眾多，部分共有人不同
    意協議分割，為便於利用，為此提起本件訴訟請求分割，分割方案如附圖一、二
    所示等語，被告部分除庚○○、壬○○○、午○○、丙○○、己○○、戊○○、
    丑○○外，均同意原告所提方案或未表示意見，被告庚○○提出分割方案如附圖
    三乙案；被告丙○○提出分割方案如附圖四；被告午○○、壬○○○、丙○○提
    出分割方案如附圖五；被告己○○、丑○○另提出分割方案如附圖六所示，其中
    被告午○○、丙○○、壬○○○、戊○○、己○○、丑○○並均以原告所提之方
    案縱深過長，不符經濟效益，不能有效整合利用，也沒有站在被告立場考量等語
    置辯。
三、原告主張系爭二筆土地係建地，為兩造所共有，各共有人應有部分各如附表所示
    ，該二筆土地之使用目的無不能分割之情形，共有人之間亦未訂有不分割之約定
    之事實，業據原告提出系爭土地登記謄本、地籍圖謄本為證，且為被告所不爭執
    ，是原告此部分之主張堪信為真實。從而原告依民法第八百二十三條第一項之規
    定，請求分割系爭共有土地，於法並無不合。
四、按分割之方法，不能協議決定者，法院得因任何共有人之聲請，命為以原物分配
    於各共有人或變賣共有物，以價金分配於各共有人，民法第八百二十四條第二項
    定有明文。又法院為裁判分割時，應顧及公平、當事人之聲明、應有部分之比例
    與實際是否相當、共有物之客觀情狀、性質、價格與經濟價值、共有利益、各共
    有人之主觀因素及使用現狀、利害關係等因素為綜合判斷。經查：
    （一）本案二筆土地地形狹長且相鄰，均呈東北、西南走向，系爭一００六號土
          地之東南偏東方臨台中縣大甲鎮○○路，系爭一００七號土地西北偏北方
          臨台中縣大甲鎮○○路道路，由於各所有人之人數眾多，且共有人不同，
          無法合併分割，又兩造無法全部達成合併分割之共識，且願意維持共有之
          人數不多，故本案兩造所提之分割方案均有不能建築之情形存在，業據本
          院函詢台中縣政府，經該府以八十九年十一月十三日以八九府工建字第二
          九三一四八號函覆：本案建築基地最小寬度應為三點五公尺，故甲、乙、
          丙、一、二、三案均不得建築等語，有前開函文附卷可憑，然因畸零地日
          後仍得合併建築使用，於共有人之權利、土地利用及社會整體經濟利益無
          礙，且本件兩造均共有兄弟、足親、伯侄關係，日後合併使用應無困難之
          處，且兩造迄至最後一次言詞辯論期日止，到庭之被告均無法提出得以建
          築之分割方案，並均認無法提出全部土地均得建築之分割方案，又不願意
          交由建築師公會繪測方案，再參以系爭一００七、一００六號土地均僅有
          一面有道路可供通行，為使兩造各所有人分割後所得之土地均有道路可供
          通行，是以採取系爭一００七號土地南北向分割，系爭一００六號土地東
          西向分割之方式對各所有權均較為公平，另參以系爭土地上之建物均係土
          角厝或鐵皮屋，相當老舊，惟被告辛○○、己○○、未○○表示仍要保持
          建物之完整，業據本院勘驗現場，制有勘驗筆錄一份在卷可憑，是以就系
          爭一００六號土地將Ａ部分靠北側之土地分歸未○○、辰○○所有，將系
          爭一００七號土地之Ｆ部分分歸辛○○所有。
    （二）被告庚○○所提附圖三乙案，將被告庚○○僅零點零零零壹公頃之土地分
          在最靠近路邊，造成附圖三乙案編號二十之土地呈一缺口，不能有效利用
          土地，且被告庚○○亦無法建築，等於強迫該分得編號二十之土地之人購
          買被告庚○○所有之土地，其欠公允之處，不言可喻；被告戊○○所提之
          附圖四方案及被告己○○所提之附圖六方案均造成部分所有人，分得之土
          地沒有道路可供通行之情形，就無道路通行之人而言，所分得土地經濟利
          益顯然較低，如僅以應有部分之比例計算出面積即予分割予兩造，而未為
          適當價額之補償，即有欠公允，再則被告午○○所提附圖五之方案，與原
          告所提之方案雷同，僅各所有人分得之位置不同，惟依該方案所提之分割
          方式將造成被告辛○○所有之建物要全部拆除，再則子○○就系爭二筆土
          地所擁有之持分最多，且其建物所在之位置均在二筆地相臨處之南側，是
          以自以將系爭一００六號土地南側，一００七號土地東側分歸原告為當，
          又被告未○○、亥○○、申○○等同分得系爭一００七地號土地編號Ａ之
          被告，與原告子○○已整合同意就系爭一００七地號之土地保持共有，附
          圖五之方案強迫將之分開，中間隔著被告戊○○、午○○、壬○○○、郭
          文建，將使已整合成功之被告，必須購買被告戊○○、午○○、壬○○○
          、丙○○之土地，日後得以抬高價錢，造成原告子○○、被告未○○、郭
          聰騰、申○○、酉○○、戌○○、丁○○、天○○、地○○無法整合利用
          ，其對原告及大多數之被告均非公允，且該分割方案與原告之分割方案比
          較，被告午○○、丙○○、壬○○○所分得之土地位置，均在系爭一００
          七號土地之中間部分，是以對被告午○○、丙○○、壬○○○而言，其分
          得之位置與價值並無不同。
    綜上所述，本件兩造既無不分割之協議，是本院審酌上開兩造使用土地之現況、
    對外聯絡之經濟利益及土地之價值及其利用等情，而作如主文所示之分割方法。
五、本件判決事證已臻明確，兩造其餘攻擊防禦及舉證，核與判決結果無影響，爰不
    一一論述，末按分割共有物事件本質上並無訟爭性，兩造本可互換地位，由任一
    共有人起訴請求分割，均無不可，故勝訴當事人之訴訟行為，自非為伸張或防衛
    權利所必要者，訴訟費用宜由各當事人依應有部份比例分擔（比例詳如附表），
    併此敘明。
六、據上論結，原告之訴為有理由，依民事訴訟法第三百八十五條第一項前段、第七
    十八條、第八十一條第一款，判決如主文。
中      華      民      國    九十  年      十二    月    六           日
                                      臺灣台中地方法院民事第三庭
                                        ~B  法官      陳如玲
右為正本係照原本做成
如不服本判決，應於判決送達後二十日內，向本院提出上訴狀。
中      華      民      國    九十  年      十二    月    六          日
                                        ~B   書記官


司法院資訊處製作；財團法人民間司法改革基金會備份。
